【裁判字號】    90,訴,207
【裁判日期】    900816
【裁判案由】    偽造文書
【裁判全文】
臺灣臺南地方法院刑事判決                            九十年度訴字第二七號
    公  訴  人  臺灣台南地方法院檢察署檢察官
    被      告  甲○○
右列被告因偽造文書案件，經檢察官提起公訴（八十九年度偵字第一二六三一號），
本院判決如左：
    主  文
甲○○無罪。
    理  由
一、公訴意旨略以：被告甲○○係位於臺南縣仁德鄉○○路一二六號見興旺工業社負
    責人，甲○○於民國八十九年九月二十日向經濟部標準檢驗局台南分局（以下簡
    稱台南分局）報驗乘坐機車用安全帽一批計七千二百頂，台南分局於當日派該分
    局人員丙○○至上開處所取樣，共抽取樣品十頂。丙○○並於該十頂中之三頂原
    樣品帽殼上簽註高、低、水、日期、申請書號碼等字樣，且於帽殼及內襯保麗龍
    簽名為記。甲○○因對所抽樣品品質無把握，竟另於非經丙○○取樣之三頂樣品
    上冒簽高、低、水、日期、申請書號碼等字樣及丙○○之簽名，足生損害於商品
    檢驗之正確性及丙○○。因認被告甲○○涉有刑法第二百十六條之行使同法第二
    百十一條之偽造公文書罪嫌。
二、按犯罪事實應依證據認定之，無證據不得推定其犯罪事實；又不能證明被告犯罪
    者，即應諭知無罪之判決，刑事訴訟法第一百五十四條、第三百零一條第一項分
    別定有明文。再者，認定被告有罪之事實，應憑證據，如未能發現相當之證據，
    或證據不足以證明，自不能以推測或擬制之方法，以為裁判之基礎；且認定事實
    所憑之證據，其為訴訟上之證明，須達於通常一般人均不致有懷疑，而得確信其
    為事實之程度者，始得據為有罪之認定，倘其證明尚未達到此一程度而有合理之
    懷疑存在時，尚難為有罪之認定基礎；另苟積極證據不足以為不利於被告事實之
    認定，即應為有利於被告之認定，更不必有何有利之證據，最高法院三十年上字
    第八一六號、四十年台上字第八六號、七十六年台上字第四九八六號判例分別揭
    有上旨，足資參酌。抑有進之，證人之證言固非不得做為認定被告犯罪事實之證
    據，惟須此項證言無瑕疵可指，且與事實相符者，始足當之，苟證人之證言有瑕
    疵時，即不得做為不利被告認定之唯一依據。
三、本件公訴人認被告甲○○涉有右揭罪嫌，無非以右揭犯罪事實，業據被告甲○○
    於台南分局訪問記錄中坦承不諱，而台南分局訪談人員即丙○○及陳妍淑與被告
    並無仇隙，亦非司法警察機關，並無爭取績效之問題，衡情當無誘導被告承認之
    理。且台南分局取樣人員即證人丙○○係以不易磨滅之奇異筆書寫高、低、水、
    日期、申請書號碼等字樣及簽名之情，亦據丙○○、陳妍淑證述在卷，是被告所
    辯係為卸責之詞，不足採信，並有國內市場商品出廠報驗申請書資為依據。然訊
    據被告甲○○固坦承於前揭時、地報驗安全帽一批計七千二百頂之事實，惟堅決
    否認有右揭犯行，辯稱：因原抽樣之三頂安全帽上所簽之字跡被磨掉，所以工人
    才照原字跡寫上，並未另以其它三頂全帽頂替等語。
四、經查：
（一）公訴人據以認定被告甲○○坦承右揭犯行之訪談紀錄（第二次訪談），雖載稱
      ：「本社（指見興旺工業社）對所抽之樣品品質沒把握，故將其中三頂帽殼上
      簽字之樣品其上字樣擦去，另用三頂相同字樣取代。」等語（見八十九年九月
      二十五日訪談紀錄，在偵卷第三頁正面），可知，被告於該訪談紀錄中僅供承
      係見興旺王業社為右揭犯行，至得否據此推論前開犯行確係被告所為，實有疑
義；另參以證人即製作該訪談紀錄之丙○○到庭證稱：「（作訪談紀錄時，被
      告有無承認字樣是他寫的？）我們是針對公司來製作筆錄，並不是針對個人來
      製作筆錄，所以實際上何人在安全帽簽的字樣我們並不追究。」、「規定是要
      負責人簽名沒錯，或是要負責人的授權才可以，但當天（指第一次訪談）被告
      不在，所以我們重新訪談．．．。」、「（訪談紀錄是否八十九年九月二十五
      日製作的？）總共去二次，九月二十二日去時被告並不在場，所以沒有拿給被
      告簽名，九月二十五日再去一次製作訪談紀綠。」等語（分別見本院九十年六
      月二十八日、九十年四月二十六日訊問筆錄），足知，該訪談紀錄並不探究本
      件行使偽造公文書之行為人究為何人，而僅形式上要求公司之負責人在訪談紀
      錄上簽名。準此，得否僅以被告於訪談紀綠中為前揭供述，復無其他積極事證
      足以佐證下，遽予認定被告確有右開犯行，容有疑義。
（二）至本案之關鍵即證人丙○○所抽樣之三頂安全帽，是否為被告甲○○另以其它
      三頂安全帽頂替，並在該用以頂替之安全帽帽殼上簽註高、低、水、日期、申
      請書號碼等字樣，且於帽殼及內襯保麗龍偽簽丙○○之署名等情。查：
    (1)證人丙○○先於偵查中證稱：「（被告稱帽子筆跡是他父親未注意磨掉，所以
      照原筆跡描上，所以與原你簽名那三頂相同，有何意見？）我們是用奇異筆寫
      的，不容易擦掉，不是用白板筆寫的，就是放在水中也不會磨掉。」等語（見
      八十九年十二月八日偵訊筆錄，在偵卷第二十一頁反面），嗣於本院審理時改
      稱：「（取樣的過程為何？）．．．是否字跡磨掉，被告再用筆描上去我不知
      道，如果是用白板筆簽的就有可能，我不確定我是用白板筆或是奇異筆寫的．
      ．．。」、「（簽註的字樣是用何種筆寫的？）．．．我們常去出差，每家公
      司所用的筆都不一樣，所以不記得當時是用何種筆寫的。」等語（分別見本院
      九十年三月一日、九十年六月二十八日訊問筆錄），是證人丙○○先於偵查中
      確信其用以簽註的筆為奇異筆，嗣於本院審理時即改稱其不確定係用奇異筆或
      白板筆簽註，其就此一足以影響被告是否涉有右揭犯行之關鍵事實，存有前後
      供述顯不一致之瑕疵，則其所為之證言，得否採信，顯然存疑。從而，被告辯
      稱因原抽樣之三頂安全帽上所簽之字跡被磨掉，所以工人才照原字跡寫上，並
      未另以其它三頂全帽頂替等語，並非全然不足採信。
    (2)又證人丙○○雖證稱：「（如何判斷所送去的安全帽不是當初所取樣的？）我
      當初取樣的是深色系列的安全帽，但後來送去的是淺色的安全帽。」、「我所
      取樣的是二頂紅色及一頂暗黑色。」云云（見本院九十年四月二十六日訊問筆
      錄），然此情為證人即抽樣時在場之乙○○（被告之父）所否認，乙○○並供
      稱：「檢驗局取樣都是各種顏色各抽一頂，不會同顏色抽兩頂．．．。」等語
      （見本院九十年四月二十六日訊問筆錄），另參以證人丙○○前開供述存有瑕
      疵之情，及該三頂用以頂替原抽樣之安全帽並未扣案，而由台南分局通知被告
      於八十九年十一月六日連同其它安全帽共計五十九頂領回，有該分局九十年三
      月二十二日標檢（九０）南六字第二一０一號函及函所附之攜出許可證一紙在
      卷足憑，且該三頂安全帽被告領回後已不知置於何處，亦據其陳明在卷，致本
      院無從勘驗或送請筆跡鑑定一節，準此，依證人丙○○所為之供述，尚無從認
      定嗣後見興旺工業社送驗之該三頂安全帽，與證人丙○○原抽樣之三頂安全帽
      不同。
五、綜合右開所查事證，縱有前開訪談紀錄、證人丙○○、丁○○之證述，及國內市
    場商品出廠報驗申請書等證據，惟並無其他證據足資佐證，可資認定被告甲○○
    確有在原樣品安全帽之帽殼上簽註高、低、水、日期、申請書號碼等字樣，且於
    帽殼及內襯保麗龍簽名之行為，亦無從證明嗣後見興旺工業社送驗之該三頂安全
    帽，與證人丙○○原抽樣之三頂安全帽不同，本件於被告是否有右揭犯行，顯然
    存在合理之懷疑。此外，復查無其他積極證據足資證明被告有前開犯行，揆諸前
    開說明，既不能證明被告犯罪，自應為被告無罪之諭知，爰判決如主文。
據上論斷，應依刑事訴訟法第三百零一條第一項，判決如主文。
中      華      民      國      九十    年      八      月     十六      日
                                        臺灣臺南地方法院刑事第三庭
                                            審判長法  官
                                                  法  官
                                                  法  官
右正本證明與原本無異
如不服本判決應於送達後十日內向本院提出上訴狀
                                                  書記官
中      華      民      國      九十    年      八      月     十六      日


司法院資訊處製作；財團法人民間司法改革基金會備份。
